臺灣桃園地方法院民事判決　　　　　　　95年度訴字第1187號
原　　　告　戊○○
訴訟代理人　朱昭勳律師
複代理人　　任孍
被　　　告　甲○○
　　　　　　丙○○
共　　　同
訴訟代理人　歐龍山律師
上列當事人間請求清償債務事件，於民國96年12月7日辯論終結
，本院判決如下：
    主  文
原告之訴駁回。
訴訟費用由原告負擔。
    事實及理由
一、本件原告起訴主張：
  (一)被告甲○○原於民國79年間欲向銀行借款，但遲未獲銀行核
    貸撥款，被告甲○○及丙○○始於同年12月9 日向原告借款
    新台幣（下同）500 萬元，並簽訂債權憑證（下稱系爭債權
    憑證）。兩造約定借款期間為1 年，及由被告甲○○提供其
    所有坐落桃園縣中壢市○○○段三座屋小段299 地號土地、
    被告丙○○提供其所有座落於同小段300 地號土地及其上同
    小段3813建號之建物（下稱系爭不動產）為擔保，設定第1
    順位抵押權予原告，待原告覓得銀行貸款，再塗銷第1 順位
    抵押權，重設定第2 順位抵押權予原告。原告隨即於同年月
    11日預扣10萬元之利息後，匯款490 萬元於被告指定之被告
    丙○○所開設之台灣中小企業銀行中壢分行，帳號：000000
    00000 號帳戶，被告2 人並以系爭不動產為擔保，設定桃園
    縣中壢市地政事務所設定第39690 字號本金最高限額600 萬
    元抵押權予原告。嗣被告覓得臺灣中小企業銀行新竹分行貸
    款後，並以42137 字號設定抵押權，惟於80年12月31日塗銷
    。復於80年12月26日日向中國信託商業銀行借錢，並於80年
    12月31日設定抵押權予中國信託商業銀行，兩造並塗銷3969
    0 字號抵押權，被告甲○○再於81年1 月3 日交由代書代為
    辦理，以桃園縣中壢市地政事務所81年中字第88號，由被告
    甲○○擔任義務人及債務人、被告丙○○擔任義務人兼連帶
    保證人，為原告設定最高限額500 萬元抵押權擔保上開500
    萬借款，並約定借款之清償期限至81年2 月3 日止，及以每
    1 萬元每個月200 元計算之違約金。
  (二)嗣因被告甲○○及丙○○未依約清償借款，原告先於83年7
    月8 日以新竹郵局1195號存證信函通知被告儘速清償所有債
    務未獲置理，遂於90年8 月19日聲請拍賣抵押物，並於92年
    5 月13日向請鈞院聲請以93年度執字第27169 號拍賣抵押物
    強制執行事件拍賣系爭不動產，惟僅獲清償本金500 萬元，
    違約金17,323,333元因非上開抵押權之擔保範圍故未獲清償
    。而被告丙○○為上開借款之連帶保證人，依最高法院46年
    度台上字第386 號判例意旨，對於違約金亦應與被告甲○○
    負連帶清償責任。為此，原告依法提起本訴請求被告連帶給
    付違約金17,323,333元其中之500 萬元。
  (三)被告雖辯稱並無向原告借款500 萬元，而係訴外人丁○○所
    借，匯款帳號僅係被告丙○○借給丁○○使用，且被告丙○○已清償8,665,000 元云云。惟查：
    (1)依被告甲○○與訴外人己○○間就上開299 地號土地簽立
      之不動產買賣契約書第四條第(三)項載明：「雙方約定所有
      尾款均由買方保留作為清償戊○○及乙○○之抵押權借款
      以及相關之增值稅、規費等各項費用之用，若仍有不足，
      由買方自行負擔之。」、己○○於臺灣士林地方法院所提
      出之民事陳報狀：「己○○曾於民國88年與甲○○訂立買
      賣契約，受讓系爭土地，並因而代償甲○○之抵押權借款
      。訴外人胡金寶為避免系爭土地增低價賣出，不利清償，
      乃央求訴外人乙○○出面買受系爭土地，並以價金清償甲○○對第1 、2 、3 順位抵押權人之抵押權借款，如有剩
      餘，則全數作為清償乙○○之抵押權借款。」等語，足可
      推論被告甲○○確實對原告負有債務。
    (2)被告甲○○於78年5 月30日向原告借款600 萬元，另於同
      年8 月12日向原告借款180 萬元，並提供系爭不動產向中
      壢地政事務所以16827 字號、27035 字號設定同額之最高
      限額抵押權，因被告丙○○於81年3 月始匯款清償，本金
      含違約金共計為8,665,000 元，是被告辯稱之上開匯款與
      本件原告主張之債權無關。
    (3)被告雖以16827 字號、27035 字號抵押權早於81年3 月9
      日丙○○匯款清償前之80年12月30日即已塗銷登記，資為
      抗辯。惟當時兩造間有信任關係存在，塗銷僅是為了讓被
      告能活絡資金，未必是因清償而塗銷。
  (四)被告雖又辯稱系爭抵押權係訴外人丁○○委託代書辦理，惟
    被告提供身分證、印鑑證明及印鑑向地政機關設定登記抵押
    權，是被告應負表見代理權責任。並聲明：被告應連帶給付
    原告500 萬元，及自起訴狀繕本送達之翌日起至清償日止，
    按年利率百分之五計算之利息。
二、被告則以：
  (一)原告主張被告甲○○於81年1 月3 日向伊借款500 萬元，被
    告丙○○為上開借款之連帶保證人，並提出78年12月9 日簽
    立之債權憑證，原告否認之。蓋系爭債權憑證上之日期為78
    年12月9 日，與原告所稱係81年1 月3 日向其借款之日期不
    符。又被告亦未在原告所提出之抵押權設定契約書上簽名。
    原告原主張上開借款係被告甲○○、丙○○向原告所借，復
    又主張於78年12月11日匯款490 萬元給被告丙○○，借款之
    當事人及金額前後不一。再者，上開債務實際上係被告之母
    丁○○與原告間之債權債務關係。
  (二)原告雖提出78年12月11日、受款人為被告丙○○、金額490
    萬元之匯款單用以證明上開債務。惟實際上係被告之母丁○○與原告間之借貸，因丁○○無銀行戶頭，乃借用被告丙○○之帳戶，但被告之母丁○○亦已於81年3 月9 日利用被告
    丙○○之中國信託0000000000000 帳號帳戶匯款8,665,000
    元到原告彰化銀行新竹分行00000000000000帳號帳戶，已將
    所欠原告之借款及違約金全部清償。
  (三)原告復提出被告甲○○與訴外人己○○間就上開299 地號土
    地不動產買賣契約書及己○○於臺灣士林地方法院所提出之
    民事陳報狀，主張係對被告確有債權存在云云。惟上開不動
    產買賣契約書上之簽名及蓋章均非被告甲○○所為，且依上
    開民事陳報狀所載，上開買賣契約係被告之父即訴外人胡金
    寶出面所立，被告並不知悉，被告並未承認有欠原告之抵押
    借款；況且，被告之母丁○○已清償原告8,665,000 元，已
    如上述。被告甲○○與胡金寶均未經手，對借貸及金額亦不
    知情，是原告不得以上開買賣契約即主張對被告有債權存在
    。
  (四)系爭不動產於78年12月4 日以中壢地政事務所登記字號第39
    690 號，為原告設定本金最高限額600 萬元抵押權，該抵押
    權已於80年12月31日因清償為原因而辦理塗銷登記，且因被
    告甲○○已於90年2 月間將系爭299 地號土地移轉登記予訴
    外人廖惠琴，於鈞院拍賣抵押物時，被告甲○○因已非所有
    權人，故不知法院拍賣之情形。從而，被告未承認有上開50
    0 萬元借款及17,323,333元違約金。
  (五)原告主張被告向其借款不只500 萬元，並提出新竹郵局1195
    號存證信函為證，惟被告否認，且存證信函內所載債務人為
    被告與訴外人胡世青共同所欠，則究竟何人係債務人，又分
    別各負多少，原告應負舉證責任。
  (六)原告雖以被告向中壢地政事務所16827 、27035 字號設定最
    高限額抵押權予原告之事實，主張被告丙○○匯款8,665,00
    0 元與原告主張之本件債權無關云云。惟查，最高限額抵押
    權之設定，並不能證明原告對被告有抵押權債權之存在，且
    上開抵押權之登記已因抵押權存續期間屆滿後，因原告對被
    告並無抵押權之存在，而於80年12月31日辦理塗銷登記；苟
    如原告所稱被告丙○○匯款係為清償16827 、27035 字號最
    高限額抵押權之債權，被告丙○○係於81年3 月9 日始匯款
    清償，豈有抵押債權未清償，即於80年12月31日辦理抵押權
    登記塗銷之理，是原告所言不實。
  (七)況違約金除當事人另有訂定外，視為因不履行而生損害之賠
    償額，苟被告對原告有金錢之借貸關係，因遲延清償致原告
    受有損害，充其量亦係利息損失而已，原告主張違約金為月
    息百分之2 即年息百分之24顯然過高，爰依民法第250 條、
    第252 條規定請求酌減。另依最高法院62年度台上字第1394
    號判例意旨，違約金如為損害賠償之性質，則應視就因遲延
    所生之損害，業已依契約預定其賠償，從而不得請求遲延利
    息賠償損害，原告提出之上開抵押權設定契約書上已記載本
    件無遲延利息，則原告請求被告給付違約金竟又請求按月息
    百分之2 之遲延利息，與法不合。
  (八)原告主張之違約金債權係按月以每萬元每月200 元計算，即
    係按月給付違約金之性質，即屬不及一年之定期給付債權，
    依民法第126 條規定，其請求權因5 年間不行使而消滅，則
    原告請求自81年2 月4 日至95年4 月27日之違約金業已罹於
    時效等語，資為抗辯。並聲明：駁回原告之訴。
三、訴狀送達後，原告不得將原訴變更或追加他訴，但擴張或減
    縮應受判決事項之聲明者，不在此限，民事訴訟法第255 條
    第1 項第3 款定有明文。原告提起本件訴訟時，其就利息之
    利率方面之請求為「月息2%」，惟其後於96年9 月17日言詞
    辯論時變更為「年息百分之5 」，核其所為，係屬減縮應受
    判決事項之聲明，應予准許，核先說明。
四、得心證之理由：
  (一)按當事人主張有利於己之事實者，就其事實有舉證之責任，
    但法律別有規定，或依其情形顯失公平者，不在此限，民事
    訴訟法第277 條定有明文。另原告對於自己主張之事實已盡
    證明之責後，被告對其主張，如抗辯其不實並提出反對之主
    張者，則被告對其反對之主張，亦應負證明之責，此為舉證
    責任分擔之原則（最高法院18年上字第2855號判例意旨參照
    ）。
  (二)原告主張被告甲○○及丙○○於78年12月9 日向其借款500
    萬元，並簽訂系爭債權憑證，約定借款期間為1 年，及由被
    告提供系爭不動產為擔保，設定中壢市地政事務所39690 字
    號抵押權予原告。原告遂於78年12月11日預扣10萬元之利息
    ，匯款490 萬元於被告指定之丙○○帳戶等語。惟此為被告
    否認，並辯稱實際上係被告之母即訴外人丁○○與原告間之
    債權債務關係，被告並不知情。經查，原告提出系爭債權憑
    證所載之債務人為被告甲○○及丙○○，且原告曾於78年12
    月11日預扣利息，匯款490 萬元予被告丙○○帳戶之事實，
    為原告所不否認；又系爭不動產上之上開39690 號抵押權設
    定登記之債務人亦為被告甲○○及丙○○，有其登記簿謄本
    可稽。惟被告等均否認系爭債權憑證上之簽名為其等所簽，
    被告甲○○於96年9 月17日言詞辯論期日庭稱：「（法官問
    ：提示原證1 之債權憑證，你是否有簽過？）這不是我簽的
    ，印章是我的。（法官問：有關被證1 之299 地號在78年設
    定抵押權登記之事項記載，其始末為何？）我不清楚，因為
    當時我父母親有請我們去申請印鑑證明，去辦理抵押權登記
    、塗銷的事情我不清楚，因為我從退伍後就到台北工作了。
    」（法官問：根據上開記載你在這段期間有跟新竹企銀、中
    國信託等金融機構借錢，你是否有到銀行對保？）我好像去
    過1 次，但是哪一家銀行我不知道。」等語；另被告丙○○
    於同日陳稱：「（法官問：登記在你名下的房屋、土地在78
    到81年間有設定抵押權給私人、金融機構借錢的事實，是否
    你去辦理？）都是我母親在處理，銀行借款的事情我母親叫
    我去辦理，我去銀行幾次我忘記了。（法官問：提示被證1
    取款單、申請單上之丙○○是否為你所簽？）取款單之簽名
    是我簽的，是我母親叫我去的，但申請單上面之簽名不是我
    簽的。」等語。是被告2 人均僅承認曾出名由證人，即其等
    母親丁○○向銀行辦理抵押借貸。而證人丁○○於同日亦證
    稱：「（法官問：提示原證1 之原本即本院93年執字第2716
    9 號第7 頁上之丁○○、甲○○及丙○○的簽名，是何人所
    簽？）是我簽的。（法官問：上開債權憑證500 萬元之借款
    是何人向原告借？為何用被告2 人名義？）是我。因為房屋
    、土地是登記在他們名義。系爭不動產是我父親要送給我的
    ，我就轉送給我2 個兒子。我就拿去用，因為做生意要用資
    金。（法官問：你用你兒子名義借錢並將他們名下之不動產
    設定抵押權，是否有跟你兒子說？）好像沒有。（法官問：
    他們是否都不知道這些借款、設定抵押的事情？）是。（
    法官問：跟銀行這2 次借款你兒子都不用到銀行辦理對保的
    事情？）跟銀行借的話，我有叫兒子到銀行去對保。」等語
    （本院卷第157 至159 頁）。參酌系爭不動產原係證人丁○○之父親黃鵬舉所有，於71年間多次提供予證人丁○○設定
    擔保，向他人借款等情，有系爭不動產之登記簿謄本可稽（
    本院卷第45至79頁）；系爭不動產於78年間由黃鵬舉直接移
    轉登記予被告2 人，而被告2 人分別係50年、52年出生，當
    時均係20幾歲，剛社會不久之年青人，黃鵬舉係民前2 年出
    生（本院卷第46頁），當時係70、80歲之老人；反之，證人
    丁○○係22年出生，當時係40、50歲，正係社會閱曆豐富之
    壯年人，顯示系爭不動產自71年間即由證人丁○○掌控，用
    以為調借資金之工具，於78年間因原所有人黃鵬舉年近80，
    故而將系爭不動產移轉登記在被告名下，惟仍由證人丁○○
    實際掌控，以為其調借資金之用。此參考原告提出之系爭債
    權憑證仍列證人丁○○為連帶債務人，應可證明（蓋單純係
    兩造間之借貸關係，被告又已提供系爭不動產設定抵押權為
    擔保，何庸由證人丁○○出名為連帶債務人）。是證人丁○○上開所述，亦即系爭500 萬借款係其所借，只是用以擔保
    之系爭不動產登記在被告名下，故以被告2 人為債務人，應
    屬實情。
  (三)再者，被告丙○○銀行帳戶內於81年3 月9 日匯款866 萬5
    千元予原告之銀行帳戶及上開39690 號抵押權登記於80年12
    月31日以清償為原因而塗銷等情，業據被告提出匯款單及系
    爭不動產登記簿謄本為證，並為原告所不爭執。
    (1)原告雖主張上開款項係為了清償78年5 月30日、78年8 月
      12日分別以16 827號、27035 號設定之最高限額600 萬元
      及180 萬元抵押權之債權，39690 號抵押權之債權並未清
      償。惟單純之最高限額抵押權之設定，並不能證明債權人
      對債務人之抵押債權存在。被告對於原告主張之上開2 筆
      抵押權所擔保之債權存在一節，既已否認，原告自應就該
      2 筆債權存在之事實舉證，惟原告迄本件辯論終結止，均
      未能提出證據證明。是原告主張兩造間另有上開2 筆（
      600 萬元及180 萬元）之債權存在，自不足採；其主張上
      開被告丙○○帳戶匯款866.5 萬元至其帳戶係為清償上開
      2 筆借款，更不足採。況且，倘上開匯款係為清償上開
      16827 、27035 字號抵押權所擔保之債權，該筆款項係於
      81年3 月9 日始匯出，何以抵押權登記於80 年12 月31日
      即辦理塗銷登記？是原告上開主張顯不可採。
    (2)原告雖另依被告甲○○與訴外人己○○間就系爭299 地號
      土地簽立之不動產買賣契約書及己○○於臺灣士林地方法
      院另案提出之民事陳報狀，主張被告甲○○出售系爭299
      地號土地之買賣價金尾款係作為清償對原告之抵押借款，
      證明兩造間確實存有系爭債權憑證所示之債權。惟被告甲○○否認曾於上開買賣契約簽名、證人丁○○於前揭言詞
      辯論期日亦證稱：「我沒有在場，後來有拿給我看，我們
      這一方是我先生胡金寶出面處理的，甲○○的名字是何人
      所簽的我不知道」，且依上開買賣契約第四條第(三)項後段
      約明：「雙方約定所有尾款均由買方保留作為清償戊○○
      及乙○○之抵押權借款以及相關之增值稅、規費等各項費
      用之用，若仍有不足，由買方自行負擔之。」以觀，並未
      特定係為清償原告哪一筆抵押權借款。而依上開契約約定
      期日係在88年12月15日，當時39690 號抵押權之設定早已
      於80年12月31日因清償塗銷，而僅有81年中字第88號最高
      限額500 萬元抵押權存在。是縱認上開買賣契約成立時兩
      造間確有債權債務關係存在，其所指之抵押債權亦係81年
      中字第88號抵押權所擔保之債權，原告主張係系爭債權憑
      證所示之債權，並非可採。
    (3)又原告復主張當時兩造間有信任關係存在，為了讓被告能
      活絡資金，並能向銀行借款，復同意於80年12月31日塗銷
      16827 、27035 、39690 號設定之抵押權，並於被告向中
      國信託商業銀行抵押借款後，於81年1 月3 日以81年中字
      第88號設定最高限額500 萬元抵押權予原告，故原告並非
      是因清償而塗銷，且81年中字第88號設定最高限額500 萬
      元抵押權所擔保之借款債權與39690 號設定之抵押權所擔
      保之500 萬借款債權係同一筆債權云云。關於原告上開主
      張，為被告否認，而依原告提出之系爭債權憑證內容，原
      告主張之500 萬元債權係以339690字號設定之抵押權作為
      擔保，此外，原告並未提出任何證據證明81年中字第88號
      抵押權所擔保之借款債權與上開39690 號抵押權所擔保之
      債權同一之事實，是原告上開主張，亦不足採信為真正。
    (4)原告復以被告甲○○及丙○○未依約清償借款，遂於90年
      8 月19日聲請本院以90年度拍字第1893號拍賣抵押物裁定
      ，並於92年5 月13日向請鈞院聲請93年度執字第27169 號
      強制執行事件拍賣系爭不動產，並獲清償本金500 萬元，
      證明系爭債權憑證係以81年中字第88號抵押權為擔保。惟
      查，最高限額抵押權之設定，並不能證明原告對被告有抵
      押權債權之存在已如前所述，且抵押權人聲請拍賣抵押物
      ，係屬非訟事件，法院所為准駁之裁定，無確定實體法上
      法律關係存否之性質，於債權及抵押權之存否，亦無既判
      力，縱被告於本院93年度執字第27169 號強制執行事件中
      ，未提出任何異議，亦不足以據以推斷被告承認其等積欠
      原告上開500 萬元債權。況且，系爭299 地號土地於90年
      2 月間移轉登記予訴外人己○○，而93年度執字第27169
      號強制執行之債務人亦為訴外人己○○，被告甲○○並非
      上開執行案件之當事人，亦非第三人，應無從得知法院拍
      賣之情形，亦無從於上開強制執行事件為異議之主張。是
      原告以上開拍賣抵押物裁定及強制執行事件主張系爭債權
      憑證係以88年中字第88號抵押權為擔保，並不可採。
五、綜上所述，原告主張系爭債權憑證之消費借貸法律關係既係
    存在於原告與證人丁○○之間，且已因清償而消滅。從而，
    原告依據該筆借款之違約金法律關係，請求被告給付訴如聲
    明所示之金額，並無理由，不應准許。
六、本件事證已臻明確，兩造其餘攻擊防禦方法，於本判決結果
    不生影響，爰不一一論述，併此敘明。
七、據上論結，本件原告之訴為無理由，依民事訴訟法第78條，
    判決如主文。
中　　華　　民　　國　　96　　年　　12　　月　　28　　日
                  民事第二庭法　官　潘進順
以上正本係照原本作成。
如對本判決上訴，須於判決送達後20日內向本院提出上訴狀。
中　　華　　民　　國　　97　　年　　1 　　月　　2　　日
                　　　　　　書記官　黃進傑
